臺灣基隆地方法院基隆簡易庭民事判決
109年度基簡字第838號
原      告  台新國際商業銀行股份有限公司

法定代理人  尚瑞強  


訴訟代理人  陳意婷  
            鍾德暉  
            戴振文  
被      告  莊山鐘  

            莊山春  

            莊采霖  

            莊鳳珠  

            莊山勇  

            楊仁第  

            楊亞雯  

            楊文彥  

            楊亞婷  

上列當事人間請求代位分割遺產事件，本院於民國109年11月3日
言詞辯論終結，判決如下：
    主  文
准原告代位債務人莊山勇就被繼承人莊游英（身分證統一編號
：Z000000000號）所遺如附表二所示之遺產，為全體繼承人辦理
繼承登記。
被繼承人莊游英（身分證統一編號：Z000000000號）所遺如附
表所示之不動產，應按附表一所示應繼分比例分割為分別共有。
訴訟費用由原告與被告莊山鐘、莊山春、莊采霖、莊鳳珠各負擔
六分之一 ，被告楊仁第、楊亞雯、楊文彥、楊亞婷各負擔二十
四分之一。
    事實及理由
壹、程序方面：
    本件被告均經合法通知，都沒有在言詞辯論期日出庭，而他
    們都沒有民事訴訟法第386條各款所規定的情形，所以本院
    依原告之聲請，在只有原告一方到場辯論之情形下作成判決
    。
貳、實體方面：　　
一、原告起訴主張：被告莊山勇尚積欠原告新臺幣15萬7,914元
    及其利息未為清償，原告已取得本院93年度促字第3388號支
    付命令暨確定證明書。訴外人莊游英於98年3月6日死亡，訴
    外人莊代宗、楊莊鳳仙及被告莊山鐘、莊山勇、莊山春、莊
    鳳珠、莊采霖為其繼承人【莊代宗於98年3月24日死亡，莊
    山鐘、莊山勇、莊山春、莊采霖、莊鳳珠、楊莊鳳仙為其繼
    承人；楊莊鳳仙於105年3月6日死亡，楊仁第、楊文彥、楊
    亞雯、楊亞婷為其繼承人】，而莊游英名下遺有如附表所示
    之土地及建物（下稱系爭不動產），惟系爭不動產迄未辦理
    繼承登記，且未分割前屬全體繼承人公同共有，被告莊山勇
    名下已無財產，其顯然為使原告對其之債權無法獲得清償而
    怠於請求分割系爭不動產，原告為保全其對債務人即被告莊
    山勇之債權能獲得清償，自有代位行使被告莊山勇之遺產分
    割請求權之必要。爰代位莊山勇提起分割遺產之訴，並請求
    代位被告莊山勇就遺產辦理繼承登記並為分割，分割方法應
    按如附表所示之應繼分比例分配等語，並為聲明：如主文第
    1項所示。
二、被告經合法通知，均未於言詞辯論期日到場，亦未提出書狀
    為任何聲明或陳述。
三、法院的判斷：
  ㈠按債務人怠於行使其權利時，債權人因保全債權，得以自己
    之名義，行使其權利，民法第242條定有明文。債權人得予
    代位債務人行使之權利，並非僅以請求權為限，凡非專屬於
    債務人本身之權利，均得為之。此項代位權行使之範圍，就
    同法第243條但書規定旨趣推之，並不以保存行為為限，凡
    以權利之保存或實行為目的之一切審判上或審判外之行為，
    諸如假扣押、假處分、聲請強制執行、實行擔保權、催告、
    提起訴訟等，債權人皆得代位行使（最高法院69年台抗字第
    240號判例意旨參照）。次按繼承人有數人時，在分割遺產
    前，各繼承人對於遺產全部為公同共有；繼承人得隨時請求
    分割遺產，但法律另有規定或契約另有訂定者，不在此限；
    公同共有物之分割，除法律另有規定外，準用關於共有物分
    割之規定，民法第1151條、第1164條、第830條第2項分別定
    有明文。又繼承人欲終止其間之公同共有關係，惟有以分割
    遺產之方式為之，而將遺產之公同共有關係終止改為分別共
    有關係，性質上屬分割遺產方法之一（最高法院82年度台上
    字第748號裁判意旨可資參照）。惟分割共有物既對於物之
    權利有所變動，即屬處分行為之一種，凡因繼承於登記前已
    取得不動產物權者，其取得雖受法律之保護，不以其未經繼
    承登記而否認其權利，但繼承人如欲分割其因繼承而取得公
    同共有之遺產，因屬於處分行為，依民法第759條規定，自
    非先經繼承登記，不得為之（最高法院68年度第13次民事庭
    庭推總會議決議㈡可資參照）。
  ㈡次按土地權利變更登記，應由權利人及義務人會同聲請之，
    其無義務人者，由權利人聲請之，其係繼承登記者，得由任
    何繼承人為全體繼承人聲請之。土地法第73條第1項定有明
    文。下列各款登記，得代位申請之：登記原因證明文件為
    法院確定判決書，其主文載明應由義務人先行辦理登記，而
    怠於辦理者，得由權利人代位申請之。其他依法律得由權
    利人代位申請登記者。繼承人為二人以上，部分繼承人因故
    不能會同其他繼承人共同申請繼承登記時，得由其中一人或
    數人為全體繼承人之利益，就被繼承人之土地，申請為公同
    共有之登記。土地登記規則第30條第1款、第4款、第120條
    第1項前段分別定有明文（土地登記規則第30條之立法理由
    中，提及民法第242條規定）。依上開法條規定及最高法院
    見解，可知繼承人須先就遺產辦理全體繼承人公同共有之繼
    承登記，始得分割遺產，未能會同全體繼承人辦理者，得由
    繼承人中之一人或數人為全體繼承人申請為公同共有之繼承
    登記，亦得由權利人代位申請登記。
  ㈢經查，訴外人莊游英於98年3月6日死亡，法定繼承人為被告
    莊山鐘、莊山勇、莊山春、莊鳳珠、莊采霖及訴外人莊代宗
　　楊莊鳳仙，嗣莊代宗於98年3月24日死亡，被告莊山鐘、莊
    山勇、莊山春、楊莊鳳仙、莊采霖、莊鳳珠為其繼承人；楊
    莊鳳仙於105年3月6日死亡，被告楊仁第、楊文彥、楊亞雯
    、楊亞婷為其繼承人，均未聲明拋棄繼承，被繼承人莊游英
    所留遺產即系爭不動產，迄今尚未辦理繼承登記，原告係被
    告莊山勇之債權人等情，此經原告提出本院93年度促字第33
    88號支付命令暨確定證明書、土地登記第一類謄本、建物登
    記第一類謄本等為證，並經本院調閱本院107年基簡字第297
    號民事卷宗查核莊游英遺產稅免稅證明書、戶籍謄本、繼承
    系統表等無誤。被告莊山勇身為被繼承人莊游英之繼承人，
    本得依法行使遺產分割請求權，以消滅前揭遺產之公同共有
    關係。又被告莊山勇積欠原告之前揭債務迄今尚未清償完畢
    ，亦無其他財產足以償還對原告之債務，足認原告前揭主張
    為真實。被告莊山勇怠於就系爭不動產辦理繼承登記，亦未
    積極行使請求分割遺產之權利，致系爭不動產迄今仍未辦妥
    繼承登記，且仍處於公同共有之狀態，使債權人即原告無從
    針對被告莊山勇就系爭不動產之應繼分取償，堪認被告莊山
    勇有怠於行使權利之情事，原告為保全債權，自得代位債務
    人莊山勇請求分割系爭不動產，且因系爭不動產迄今尚未辦
    理繼承登記，原告欲達成分割系爭遺產之目的，自得請求代
    位被告莊山勇就系爭不動產為全體繼承人辦理繼承登記（公
    同共有之繼承登記）。
  ㈣又法院選擇遺產分割之方法，應具體斟酌公平原則、各繼承
    人之利害關係、遺產之性質及價格、利用價值、經濟效用、
    經濟原則及使用現狀、各繼承人之意願等相關因素，以為妥
    適之判決。本件莊游英所遺之系爭不動產，現為被告公同共
    有，本院審酌原告聲明請求依被告之法定應繼分比例分割為
    分別共有，被告均未到庭以言詞表示意見亦未提出書狀陳述
    意見，再衡以莊游英就所遺系爭不動產建物部分權利範圍為
    全部，所坐落之362地號土地與356地號、356之1地號土地之
    權利範圍均為176/10,000，被告就系爭不動產原各具法定應
    繼分，為免系爭不動產使用現狀僅因原告對被告莊山勇之債
    權而輕易變動，並斟酌系爭不動產經濟效用之維持及全體共
    有人利益等，認由被告按附表一所示應繼分比例分割為分別
    共有，應為適當。
  ㈤綜上所述，原告主張因被告莊山勇積欠原告債務迄未清償，
    且被告莊山勇就系爭遺產怠於辦理繼承登記且怠於行使請求
    分割遺產之權利，為保全原告對被告莊山勇之債權，依民法
    第242條、第1164條規定，將莊山勇列為被告，請求判決准
    原告代位被告山勇就系爭不動產為全體繼承人辦理繼承登記
    ，此等請求應予准許；又原告代位債務人莊山勇對其餘被告
    請求分割系爭不動產，請求就系爭不動產按應繼分比例分割
    為分別共有，亦有理由，應予准許。
  ㈥末按因共有物分割、經界或其他性質上類似事件涉訟，由敗
    訴當事人負擔訴訟費用顯失公平者，法院得酌量情形，命勝
    訴之當事人負擔其一部，民事訴訟法第80條之1定有明文。
    而遺產分割意在消滅共有人間之公同共有關係，使各共有人
    單獨取得各自分得部分之使用權能，各共有人均因分割遺產
    而蒙其利，故關於訴訟費用之負擔，應依應繼分比例分擔之
    ，始符公平，爰諭知訴訟費用負擔之比例如主文第3項所示
    。
四、訴訟費用負擔之依據：民事訴訟法第80條之1。
中    華    民    國   109    年    11    月     17   日
                  基隆簡易庭法  官  林淑鳳
以上正本係照原本作成。
如對本判決上訴，須於判決送達後20日內向本院提出上訴狀。如
委任律師提起上訴者，應一併繳納上訴審裁判費。
中    華    民    國   109    年    11    月    17    日
                            書記官  陳櫻姿
　　　　　　　　　　　　　　




附表一







　被告應繼分比例

莊山勇 1/6 莊山鐘 1/6 莊山春 1/6 莊采霖 1/6 莊鳳珠 1/6 楊仁第 1/24 楊亞雯 1/24 楊亞婷 1/24 楊文彥 1/24 

附表二　莊游英遺留之財產

         編  號 土         地         坐        落     地  目  面    積  權 利 範 圍  縣  市 鄉鎮市區   段 小段   地    號   平方公尺  １ 基隆市 安樂區 麥金段  0000-0000  26.00 10000分之176 ２ 基隆市 安樂區 麥金段  0000-0000  218.40 10000分之176 ３ 基隆市 安樂區 麥金段  0000-0000  2,261.21 10000分之176 

編    號   建   號 基地坐落 ------------ 建物門牌 建築式樣主要建築材料及房屋層數 建物面積（平方公尺）  權利範圍         樓    層    面    積  合                計  （平  方  公  尺）  附屬建物主要建築   材料及用途  １ 00000-000 基隆市○○區○○段000000000地號 ------------ 基隆市○○區○○○街00巷000○0號 4層鋼筋混凝土造 3 層：77.56合計：77.56 陽台：13.19 1分之1  備   考